最　高　行　政　法　院　判　決
　　　　　　　　　　　　　94年度判字第01227號
上　訴　人　丙○○○
被 上訴 人　內政部
代　表　人　丁○○
參　加　人　桃園縣桃園市公所
代　表　人　乙○○
參　加　人　桃園縣政府
代　表　人　甲○○
上列當事人間因土地徵收事件，上訴人對於中華民國92年11月7
日臺北高等行政法院91年度訴字第2072號判決，提起上訴，本院
判決如下：
　　主  文
上訴駁回。
上訴審訴訟費用由上訴人負擔。
　　理  由
一、本件上訴人在原審起訴主張：上訴人所有桃園縣桃園市○○
    段埔子小段1348之15、1349之6、1349之13地號土地（下稱
    系爭土地），因參加人桃園縣桃園市公所辦理桃園—內壢間
    都市○○○○路二段道路工程需用，報經臺灣省政府於80年
    4月18日80府地2字第159366號函核准徵收，並經參加人桃園
    縣政府於80年4月23日公告徵收，公告期間自80年4月27日起
    至80年5月27日止。然而徵收補償費未於公告期滿後15日內
    發給，又遲至83年3月7日始辦理提存，徵收核准案業已失效
    ，徵收法律關係已不存在等語。求為確認系爭土地徵收法律
    關係不存在之判決。
二、被上訴人則以：本案之徵收補償費已於徵收公告期滿後之80
    年6月4日定期發放，上訴人未往領取，土地補償費已依法辦
    理提存完竣，無徵收失效之情事。至於補償費提存縱有逾期
    ，僅屬行政責任問題，對其土地徵收核准案之效力，並無影
    響等語，作為抗辯。
三、參加人在原審陳述意旨均略謂：本案徵收補償費經於80年5
    月17日通知上訴人於80年6月4日領取，並無不合等語。
四、原審以：
  （一）行為時土地法第233條規定徵收土地應補償之地價及其
        他補償費，應於公告期滿後15日內發給之。是否如期發
        給，以需用土地人有無於公告期滿15日內將應補償地價
        及其他補償費額繳交直轄市或縣（市）主管機關及主管
        機關有無通知領款人領款，領款人是否處於隨時可領款
        之狀態為斷（參照改制前行政法院57年度判字第476號
        判例）。
  （二）本件需用土地人即參加人桃園縣桃園市公所為辦理桃園
        —內壢間都市○○○○路二段道路工程，需用坐落桃園
        縣桃園市○○段埔子小段1348—4地號等50筆土地，乃
        檢附徵收土地計畫書及圖等資料，由桃園縣政府報經臺
        灣省政府以80年4月18日80府地2字第159366號函核准徵
        收，交由參加人桃園縣政府於80年4月23日以府地用字
        第71120號公告，公告期間自80年4月27日起至80年5月
        27日止，並函知各土地所有權人。上訴人所有系爭土地
        亦在徵收之內，於88年6月29日、11月3日致函參加人桃
        園縣政府，主張補償費逾期發放，徵收失其效力。最後
        由內政部函復並無徵收失效情事。
  （三）查上訴人確有收到領取補償費之通知，有上訴人80年7
        月16日陳情書，提及接獲參加人桃園縣桃園市公所補償
        費領款通知等情足證，且為上訴人所不爭執。另參加人
        桃園縣桃園市公所於80年5月15日將系爭土地徵收補償
        款匯到桃園縣政府指定帳戶待領，亦有匯款單附於原審
        卷可稽，可見參加人桃園縣政府已於土地徵收公告期滿
        後15日內之80年6月4日定期發放徵收補償費，而所有權
        人並未領取。上訴人主張未於公告期滿後15日內發給徵
        收補償費云云，自非可採。
  （四）行政院59年12月1日台59內字第10907號令雖規定：「關
        於徵收土地之補償費遇有拒絕受領等情事，應於徵收公
        告期滿後16日起1個月內辦理提存待領。」惟此項提存
        期間之規定，係屬訓示性質，並非法定不變期間，市縣
        地政機關實際提存日期如有超越是項期限，僅屬行政遲
        延責任之問題，對土地徵收之效力不生影響。參加人桃
        園縣政府於83年始辦理徵收補償費之提存，對系爭土
        地徵收核准案之效力，並無影響。上訴人以逾期提存徵
        收失效，亦非可採。
  （五）按「徵收土地時，其改良物應一併徵收」，為行為時土
        地法第215條前段所明定。所稱一併徵收，固係指於徵
        收私有土地之同一時間，須一併徵收其改良物而言。惟
        國家為興辦有利於公益之公共事業，而需徵收私有土地
        時，礙於社會環境等客觀因素，有時難免無法全面施工
        興建，須視事業之輕重緩急，分期執行，且難免因徵收
        補償金數額龐大，非一次預算所能因應。因此，為免影
        響公共事業之興建，徵收私有土地時，苟非於同一時間
        申請一併徵收其地上改良物，並非法之所禁。所以本件
        上訴人以未就土地改良物一併徵收之徵收補償費發給，
        即係未於期限內發給徵收補償云云，顯係誤解。從而，
        本件並無徵收失效情事，上訴人確認之訴為無理由等情
        ，因而諭知駁回上訴人之訴。
五、本院經核原判決結論尚無違誤，判斷如下：
  （一）按「徵收土地應補償之地價及其他補償費，應於公告期
        滿後15日內發給之。」為行為時土地法第233條前段所
        規定。其未於公告期滿後15日內發給者，法律上之效果
        如何，法律未設規定，參照司法院釋字第110號解釋，
        「其徵收土地核准案固應從此失其效力。但於上開期間
        內，因對補償之估定有異議，而由該管市縣地政機關依
        法提交標準地價評議委員會評定，或經土地所有人同意
        延期繳交有案者，不在此限」，可知並非一有逾期發給
        補償費之事實，即生徵收失效之法律上效果。
  （二）依司法院釋字第110號解釋，雖有未於法定期間發給補
        償費完竣之事實，如有特定事由存在，得阻卻徵收失效
        之效果。細繹該解釋所示阻卻徵收失效之事由，實基於
        其事由非屬補償機關之遲延，不可歸責於補償機關，且
        從徵收乃為公共利益之需要著眼，亦不應輕易使之趨於
        失效之故。是應認為該解釋所示阻卻徵收失效之事由僅
        係例示，如有不可歸責於補償機關一方之事由，致未於
        法定期間發給補償費完竣者，仍應認有阻卻徵收失效之
        效果。補償機關於法定期間內通知應受補償人領取補償
        費，應受補償人不往領取，致補償費未於法定期間發給
        完竣者，係屬不可歸責於補償機關一方之事由，阻卻徵
        收失效之效果。參照行為後制訂施行之土地徵收條例第
        20條第3項第3款規定，補償費未於法定期間發給完竣而
        有應受補償人拒絕受領或不能受領之情形者，徵收並不
        失其效力，法理上實相一致，足供佐證。
  （三）查系爭土地之徵收核准案由參加人桃園縣政府於80年4
        月23日以府地用字第71120號公告，公告期間自80年4月
        27日起至80年5月27日止。參加人桃園縣政府已通知上
        訴人定期於80年6月4日發放徵收補償費，上訴人收受通
        知而未往領取等情，為原判決確定之事實。參考上訴人
        於原審辯論期日陳述有收到領取補償費通知，因認徵收
        不合法而未往領取等情，益見上訴人確係收受限期內領
        取補償費之通知後，決意不往領取。上訴意旨主張其不
        知土地被徵收，於80年6月下旬始收到領款通知等等，
        自非可採。
  （四）上訴人曾以系爭土地之徵收處分違法，循序提起撤銷訴
        訟，經本院83年度判字第1631號判決駁回，其決意不往
        領取補償費，實為拒絕受領，係因一己之事由致系爭土
        地徵收補償費未於徵收公告期滿後15日內發給，非可歸
        責於補償機關一方。參照上述規定與說明，系爭土地徵
        收核准案有阻卻徵收失效之事由，自不生徵收失其效力
        之效果。是上訴人請求確認系爭土地之徵收法律關係不
        存在，即非所許。原判決理由說明未盡相同，結論並無
        二致，仍應予以維持。上訴意旨指原判決未斟酌司法院
        院字第2704號、釋字第110、516號解釋認定系爭土地之
        徵收失效，有適用法規不當之違法，並不可採。
  （五）再按土地法第215條及土地徵收條例第5條均規定，徵收
        土地時，其改良物應一併徵收。所稱一併徵收，指同其
        被徵收之處置。蓋以土地改良物之使用、收益，不能離
        土地而獨立，應同被徵收，始能達徵收土地之目的。徵
        收為行政處分，一併徵收，不以同一徵收處分行之為必
        要，先後對於土地及其改良物為徵收處分，亦無不可。
        查系爭土地之地上物，未經於徵收系爭土地之行政處分
        中被徵收，據系爭土地之徵收計畫書載明將另行徵收，
        依上述說明，於法並無不合。自不影響系爭土地徵收之
        效力，亦不生系爭土地之地上物補償費未於系爭土地徵
        收公告期滿後15日內發給而徵收失其效力之問題。
  （六）土地法第237條規定徵收補償費之提存，在於消滅徵收
        補償費債務，完成徵收補償費之發放程序，使被徵收土
        地之所有權人，對於其土地之權利義務因而終止（土地
        法第235條），便利需用土地人進入被徵收土地內工作
        （土地法第231條），無關補償費發給之期限及逾期發
        給徵收失其效力之效果。法律未規定提存期限，即此之
        故。上級行政機關命令定有提存期限，在於督促下級行
        政機關儘速辦結徵收程序，要為行政監督之目的，與土
        地法第233條規定徵收補償費之發給期限，要在保障被
        徵收土地所有權人財產權之目的，並不相類。是未予提
        存，或未依行政命命所定期限提存，僅發給補償費之義
        務仍然存在，不能如同逾期發給補償費般，生徵收失其
        效力之效果。上訴意旨指原判決無視土地法第237條關
        於徵收補償費提存之規定，未以提存逾期認徵收失其效
        力，有適用法規不當之違法，亦不可採。從而上訴意旨
        執以指摘原判決違誤，求予廢棄，為無理由，應予駁回
        。
據上論結，本件上訴為無理由，依行政訴訟法第255條第1項、第
98條第3項前段，判決如主文。
中    華    民    國    94    年    8    月    11     日
                  第一庭審判長法  官　黃　綠　星
                              法  官  陳　秀　美
                              法  官　蔡　進　田
                              法  官　黃　璽　君
                              法  官　廖　宏　明
以  上  正  本  證  明  與  原  本  無  異
中    華    民    國    94    年    8    月    12     日
　　　　　　　　　　　　　　　書記官　邱　彰　德
